【裁判字號】    95,易緝,6
【裁判日期】    950926
【裁判案由】    詐欺
【裁判全文】
臺灣宜蘭地方法院刑事判決               95年度易緝字第6號
公  訴  人  臺灣宜蘭地方法院檢察署檢察官
被      告  乙○○○
                        衖5之.
上列被告因詐欺案件，經檢察官提起公訴（87年度偵字第2415號
），及移送併辦審理（88年度偵字第4456號），本院判決如下：
    主  文
乙○○○連續意圖為自己不法之所有，以詐術使人將本人之物交
付，處有期徒刑陸月，如易科罰金，以銀元參佰元即新臺幣玖佰
元折算壹日。
    事實及理由
一、構成犯罪事實：
    乙○○○於民國83年5月5日、84年1月25日，自任會首，分
    別對外邀集如附表一、二所示合會，其明知無資力負擔參加
    附表一、二所示合會各3會後應繳納之會款，竟基於意圖為
    自己不法所有之概括犯意，冒用「寶美」名義參加附表一所
    示合會3會，復冒用「黃寶美」名義參加附表二所示合會3會
    ，並故意隱瞞自己即為「寶美」、「黃寶美」之事實，致附
    表一、二所示合會會員誤以為「寶美」、「黃寶美」會依合
    會契約履行繳納會款義務，而分別加入附表一、二所示合會
    ，嗣於附表一編號1、2、3所示時間，乙○○○在宜蘭縣羅
    東鎮○○路17巷16號住處，連續冒用「寶美」名義參與競標
    ，以附表一編號1、2、3所示金額得標（均未填寫標單），
    復於附表二編號1、2、3所示時間，在上開住處，連續冒用
    「黃寶美」名義參與競標，以附表二編號1、2、3所示金額
    得標（均未填寫標單），並向附表一、二所示合會之活會會
    員謊稱上開不實開標結果，致使不知情之附表一、二所示合
    會活會會員陷於錯誤，繳納如附表附表一編號1、2、3、附
    表二編號1、2、3所示會款予乙○○○，共計新臺幣（下同
    ）2,028,600元（起訴書誤載為3,130,950元）。而乙○○○
    於詐得上開會款後，附表一所示合會開標至86年3月5日即第
    39會停標，附表二所示合會開標至86年2月25日即第26會停
    標，會員丁○○○、戊○○、己○○、甲○○始知受騙。
二、認定犯罪事實所憑之證據及理由：
（一）被告乙○○○坦承事項及其佐證之證據：
   1、坦承事項：（見本院95易緝6號卷第41頁、第78頁）
    (1)被告有邀集附表一、二所示合會，並以「寶美」名義參加
      附表一所示合會3會；以「黃寶美」名義參加附表二所示
      合會3會。
    (2)附表一、二所示合會分別開標至第39會、第26會停標。
   2、佐證之證據：
      附表一、二所示合會會單、已得標人名冊各2份（見87他2
      01號卷第21頁、第27頁、第53頁至第55頁）。
（二）被告之辯解：
      被告矢口否認有何詐欺取財之犯行，辯稱：我的土名確實
      叫「寶美」，合會會員有人知道我是用「寶美」、「黃寶
      美」之名義分別參加附表一、二所示合會等語。
（三）本院之判斷：
   1、被告有無施用詐術，致使附表一、二所示合會會員陷於錯
      誤，而交付會款？
    (1)被告有無冒用「寶美」、「黃寶美」名義，參加附表一、
      二所示合會？
    被告於87年6月25日偵查中供承：「我不以乙○○○名義
      跟會，卻以『寶美』名義跟會，是因為怕會員知道既是會
      首又參與會員。」等語（見87他201號卷第52頁）；於87
      年9月4日本院訊問時供承：「83年我有起一合會…我有以
      『寶美』名義參加3會。84年我起一合會…我是以『寶美
      』名義參加3會。」等語（見本院87易475號卷第17頁背面
      至第18頁）；於87年9月18日本院訊問時供承：「賴淑華
      、辛○○、賴麗淑是我姐姐的女兒，她們都叫我『阿姨』
      ，並不知道我本名。」等語（見本院87易475號卷第26頁
      ）。佐以告訴人己○○於87年9月18日本院訊問時指訴：
      「我是事後才知道被告以『寶美』名義參加合會。」等語
      （見本院87易475號卷第25頁背面）。告訴人甲○○於87
      年9月4日本院訊問時指訴：「被告均以『寶美』名義跟會
      ，非用她自己名義。」等語（見本院87易475號卷第17頁
      ）；於87年9月18日本院訊問時指訴：「我不知道被告以
      『寶美』名義參加合會，我都叫她『阿姨』。」等語（見
      本院87易475號卷26頁）。告訴人戊○○於87年9月18日本
      院訊問時指訴：「我是事後才知道被告以『寶美』名義參
      加合會，我都叫她『阿寶』阿姨。」等語（見本院87易47
      5號卷第25頁背面）。復參以證人賴麗淑於87年7月8日偵
      查中證述：「被告是我媽媽的妹妹，我有跟被告的合會，
      83年5月5日每會10,000元跟2會。我不知道被告當會首時
      有無告知會員自己也跟自己的會，也沒告訴我。」等語（
      見87他201號卷第76頁）。證人簡順和於88年7月22日本院
      訊問時證述：「我有參加被告84年1月25日所起會之合會
      。我不知道被告有以『寶美』名義參加合會。」等語（見
      本院87易475號卷第135頁背面至第137頁）。證人庚○○
      於95年9月12日本院審理中證述：「被告是我岳母，我太
      太是丙○○。我參加84年1月25日合會，以自己名字參加3
      會，會員編號4、5、6，我不知道何人為『寶美』，我不
      瞭解被告土名是否叫『寶美』。我有聽過被告的親友稱呼
      被告叫『阿寶』，『寶美』我沒有印象。我不瞭解附表二
      所示合會會單編號16、17、18『黃寶美』是何人，我也不
      曉得是我岳母的。」等語（見95易緝字6號卷第73頁、第7
      4頁）。證人丙○○於95年9月12日本院審理中證述：「被
      告是我母親。84年1月25日的合會我有參加1會，以我個人
      名義，會員編號10。我不太清楚被告土名是否叫『寶美』
      ，我只知道大家都叫她『阿寶』。」等語（見95易緝6號
      卷第75頁至第76頁）。綜觀被告、告訴人己○○、甲○○
      、戊○○及證人賴麗淑、簡順和、庚○○、丙○○所述，
      可證上開告訴人及證人均不知悉被告分別以「寶美」、「
      黃寶美」名義，參加附表一、二所示合會，且被告並故意
      隱瞞自己即為「寶美」、「黃寶美」之事實。
    復觀之附表一所示合會會單上記載：「會首：乙○○○（
      阿寶）」、「會員編號70：寶美」、「會員編號71：寶美
      」、「會員編號72：寶美」，附表二所示合會會單上記載
      ：「會首：乙○○○（阿寶）」、「會員編號16：黃寶美
      」、「會員編號17：黃寶美」、「會員編號18：黃寶美」
      （見87他201號卷第21頁、27頁），會首欄並未註記（寶
      美）或（黃寶美），被告若無故意隱瞞其冒用「寶美」、
      「黃寶美」之名義分別參加附表一、二所示合會各3會之
      事實，其可在附表一、二所示合會會單之會員欄記載「乙○○○」或「阿寶」，俾參加之會員一目了然，何須記載
      「寶美」、「黃寶美」，茲生疑義，且衡情一般人亦無法
      認知「寶美」、「黃寶美」即為被告，益證上開告訴人及
      證人所述被告冒用「寶美」名義參加附表一所示合會3會
      ，復冒用「黃寶美」名義參加附表二所示合會3會，並故
      意隱瞞自己即為「寶美」、「黃寶美」之事實乙節，係屬
      真實。
    又合會本身投資報酬率雖高，然倒會風險性亦高，此為眾
      所周知之事實，而被告本身既擔任附表一、二所示合會之
      會首，且附表一、二所示合會，每會金額為10,000元，而
      附表一、二所示合會會員於受被告邀集之初，若知悉被告
      同時亦分別參加附表一、二所示合會各3會，衡情當會審
      慎評估被告資力後再決定是否加入，因此被告故意隱瞞自
      己即為「寶美」、「黃寶美」之事實，致使附表一、二所
      示合會會員誤以為「寶美」、「黃寶美」會依合會契約履
      行繳納會款義務，而分別加入附表一、二所示合會。
    至於證人辛○○於87年7月8日偵查中證述：「被告是我母
      親的妹妹。我有參加被告83年5月5日及84年1月25日的合
      會。被告起會時有說明要自己跟會，她說以『寶美』名義
      跟會。」等語（見87他201號卷第76頁背面）。惟證人辛○○之證詞，核與被告前述供承辛○○均稱呼其阿姨乙節
      不符，亦與上開告訴人及證人之證詞不符，故尚難以證人
      辛○○此部分證詞，據為有利於被告之認定。
    綜上證據，可證被告確冒用「寶美」名義參加附表一所示
      合會3會，復冒用「黃寶美」名義參加附表二所示合會3會
      ，並故意隱瞞自己即為「寶美」、「黃寶美」之事實，致
      附表一、二所示合會會員誤以為「寶美」、「黃寶美」會
      依合會契約履行繳納會款義務，而分別加入附表一、二所
      示合會。
    (2)被告有無冒用「寶美」、「黃寶美」名義，標得附表一、
      二所示會款？
    被告於87年9月4日本院訊問時供承：「83年我有起一合會
      …我有以『寶美』名義參加3會，標了1會，後來按照抽籤
      抽到了。84年我起一合會…我是以『寶美』名義參加3會
      ，於第9會以4,250元得標、第13會以4,800元得標、第16
      會以4,500元得標。」等語（見本院87易475號卷第17頁背
      面至第18頁）。佐以告訴人己○○、甲○○、戊○○、丁○○○於87年6月4日偵查中指訴：「被告以『黃寶美』名
      義連標6會。」等語（見87他201號卷第8頁背面）。
    且被告於87年6月25日偵查中所提出之附表一、二所示合
      會已得標人員名冊，顯示被告於附表一編號1、2、3所示
      時間，連續冒用「寶美」名義，以附表一編號1、2、3所
      示金額得標，復於附表二編號1、2、3所示時間，連續冒
      用「黃寶美」名義，以附表二編號1、2、3所示金額得標
      （見87他201號卷第53頁至第55頁）。
    綜上證據，可證被告確於附表一編號1、2、3所示時間，
      連續冒用「寶美」名義參與競標，以附表一編號1、2、3
      所示金額得標（均未填寫標單），復於附表二編號1、2
      、3所示時間，連續冒用「黃寶美」名義參與競標，以附
      表二編號1、2、3所示金額得標（均未填寫標單），被告
      並向附表一、二所示合會之活會會員謊稱不實開標結果，
      致使不知情之附表一、二所示合會活會會員陷於錯誤，繳
      納如附表一編號1、2、3、附表二編號1、2、3所示會款予
      被告。
   2、被告有無為自己不法所有之主觀意圖？
    (1)被告於87年6月25日偵查中供承：「我幫人洗衣服，月薪1
      0,000多元，和託帶女兒小孩共收入月薪20,000多元。」
      等語（見87他201號卷第52頁）；於87年9月18日本院訊問
      時供承：「我會款來源是我幫人洗衣、帶小孩，加上我兒
      子有寄給我，1個月約40,000元。」等語（見本院87易475
      號卷第26頁）。佐以證人張清輝於87年7月8日偵查中證述
      ：「我與被告是母子關係。我有跟被告的合會，83年5月5
      日跟1會，84年1月25日跟2會，均是以乳名『清耀』名義
      跟會。」等語（見87他201號卷第77頁背面）；於88年3月
      26日本院訊問時證述：「我每個月給我母親10,000元是會
      錢。」等語（見本院87易475號卷第102頁背面）。可證被
      告每月收入扣除證人張清輝所交付用以繳納會款之10,000
      後，僅約30,000元，況該30,000元尚需支付生活費用，則
      被告於83年5月5日、84年1月25日邀集附表一、二所示合
      會時，顯然知悉其除負擔附表一、二所示合會會首之每月
      應繳納之死會會款外，顯然無資力再負擔參加附表一、二
      所示合會各3會後應繳納之會款，其仍冒用「寶美」、「
      黃寶美」名義，分別參加附表一、二所示合會各3會，並
      冒用「寶美」、「黃寶美」名義，標取上開合會會款，於
      取得附表一編號1、2、3、附表二編號1、2、3所示會款後
      ，附表一所示合會開標至第39會停標，附表二所示合會開
      標至第26會停標，被告自具有為自己不法所有之意圖甚明
      。
    (2)按民間互助會已得標之死會會員，無論同組何一會員得標
      及其願出標金若干，均須繳納當期全額會款，縱為會首之
      上訴人施用詐術，以他會員名義冒標，並向死會會員收取
      會款，因該等死會會員本負有繳納會款之義務，而非陷於
      錯誤而交付上訴人，自無構成詐欺取財罪之可言（最高法
      院83年度台上字第4153號判決要旨參照）。查附表一、二
      所示合會之各死會會員，依其與會首即被告間之契約，無
      論何人得標，均有按期繳交會款之義務，被告冒用「寶美
      」、「黃寶美」名義標會，對於已得標之死會會員，並無
      詐欺可言，又被告既冒用「寶美」、「黃寶美」之名義標
      會，自無可能詐欺自己，則於計算詐欺行為時，其詐欺之
      人數，應將會首即被告部分併予扣除。故依上述說明，被
      告於前述時、地冒用「寶美」、「黃寶美」名義標會，而
      詐得附表一編號1、2、3、附表二編號1、2、3所示合會活
      會會員繳納之會款共計2,028,600元。公訴人認被告冒用
      「寶美」、「黃寶美」名義標會，詐得3,130,950元之會
      款，顯係誤會。
   3、綜上論證，被告確於83年5月5日、84年1月25日，自任會
      首，邀集附表一、二所示合會，明知無資力負擔參加附表
      一、二所示合會各3會後應繳納之會款，竟基於意圖為自
      己不法所有之概括犯意，冒用「寶美」名義參加附表一所
      示合會3會，復冒用「黃寶美」名義參加附表二所示合會3
      會，並故意隱瞞自己即為「寶美」、「黃寶美」之事實，
      致附表一、二所示合會會員誤以為「寶美」、「黃寶美」
      會依合會契約履行繳納會款義務，而分別加入附表一、二
      所示合會，嗣於附表一編號1、2、3所示時間，被告連續
      冒用「寶美」名義參與競標，以附表一編號1、2、3所示
      金額得標（均未填寫標單），復於附表二編號1、2、3所
      示時間，連續冒用「黃寶美」名義參與競標，以附表二編
      號1、2、3所示金額得標（均未填寫標單），並向附表一
      、二所示合會活會會員謊稱不實之開標結果，致使不知情
      之附表一、二所示合會活會會員陷於錯誤，繳納如附表一
      編號1、2、3、附表二編號1、2、3所示會款予被告，共計
      2,02 8,600元，被告詐欺取財之行為，事證明確。被告仍
      以前詞辯稱：合會會員有人知道我是用「寶美」、「黃寶
      美」名義，分別參加附表一、二所示合會等語，不足採信
      。
三、論罪科刑之理由：
（一）按被告行為後，94年2月2日修正公布之刑法（下稱新法）
      已於95年7月1日施行，新法第2條第1項規定：「行為後法
      律有變更者，適用行為時之法律。但行為後之法律有利於
      行為人者，適用最有利於行為人之法律。」，係規範行為
      後法律變更所生新舊法律比較適用之準據法，於新法施行
      後，自應適用新法第2條第1項之規定，為「從舊從輕」之
      比較；又比較新舊法時，應就罪刑有關之共犯、未遂犯、
      想像競合犯、牽連犯、連續犯、結合犯，以及累犯加重、
      自首減輕暨其他法定加減原因（如身分加減）與加減比例
      等一切情形，本於統一性及整體性原則，綜其全部罪刑之
      結果而為比較（最高法院95年度第8次刑事庭會議決議參
      照）。經查：
   1、修正前刑法第339條第1項所規定之罰金本刑，依罰金罰鍰
      提高標準條例第1條前段之規定，提高10倍後為銀元10,00
      0元以下，換算為新臺幣後，為新臺幣30,000元以下。修
      正後同法條所規定之罰金本刑，依刑法施行法第1條之1規
      定，變更其單位為新臺幣並提高30倍後為新臺幣30,000元
      以下，是比較新舊法之結果，新法並無較有利於被告。
   2、修正前刑法第33條第5款規定罰金為銀元1元以上，換算為
      新臺幣後，為新臺幣3元以上。修正後同條款則規定「罰
      金：新臺幣1,000元以上，以百元計算之。」，是比較新
      舊法之結果，舊法即行為時法有利於被告。
   3、依修正前刑法第41條第1項前段之規定及95年7月1日刪除
      前罰金罰鍰提高標準條例第2條前段之規定，易科罰金之
      折算標準，最高以銀元300元折算1日，經換算為新臺幣後
      ，最高以新臺幣900元折算為1日。修正後刑法第41條第1
      項前段則規定「犯最重本刑為5年以下有期徒刑以下之刑
      之罪，而受6個月以下有期徒刑或拘役之宣告者，得以新
      臺幣1,000元、2,000元或3,000元折算1日，易科罰金。」
      ，是比較新舊法之結果，舊法即行為時法有利於被告。
   4、修正前刑法第55條規定：「一行為而觸犯數罪名，或犯一
      罪而其方法或結果之行為犯他罪名者，從一重處斷。」，
      修正後同法條規定：「一行為而觸犯數罪名者，從一重處
      斷。但不得科以較輕罪名所定最輕本刑以下之刑。」，就
      想像競合犯部分，增列「不得科以較輕罪名所定最輕本刑
      以下之刑」之要件，是比較新舊法之結果，新法並非較有
      利於被告。
   5、被告行為後，刑法第56條連續犯之規定，業於94年2月2日
      修正公布刪除，並於95年7月1日施行，則被告之犯行，因
      行為後新法業已刪除連續犯之規定，此刪除雖非犯罪構成
      要件之變更，但顯已影響行為人刑罰之法律效果，自屬法
      律有變更，依刑法第2條第1項規定，比較新舊法結果，仍
      應適用較有利於被告之行為時法律即舊法論以連續犯。
   6、綜合上開新舊法比較之結果，顯然以舊法即行為時法有利
      於被告，依前揭刑法第2條第1項前段規定，本件應一體適
      用行為時法即95年7月1日修正生效施行前刑法規定、95年
      7月1日刪除前罰金罰鍰提高標準條例第2條規定。
（二）被告乙○○○所為，係犯修正前刑法第339條第1項詐欺取
      財罪。
（三）被告先後多次詐欺取財之犯行，時間緊接，觸犯構成要件
      相同之罪，顯係基於概括犯意反覆為之，為連續犯，依修
      正前刑法第56條規定，論以一罪，並加重其刑。
（四）被告於各次冒標會款之犯行，均同時詐欺多數活會會員，
      係一行為觸犯數詐欺取財罪，為同種想像競合犯，依修正
      前刑法第55條規定，應從一重之連續詐欺取財罪處斷。
（五）審酌被告無犯罪前科，有臺灣高等法院被告前案紀錄表1
      份在卷可參，素行良好，惟被告為取得資金供自己週轉使
      用，竟利用與被害人間之情誼及信賴關係，詐得附表一編
      號1、2、3、附表二編號1、2、3所示會款，共計2,028,60
      0元，且迄今尚未能完全賠償被害人所受損害，於犯罪後
      猶飾詞否認犯行，態度不佳，及考量被告年近70歲高齡等
      一切情狀，量處如主文所示之刑，並諭知易科罰金之折算
      標準。
四、退回併辦審理部分：（88年度偵字第4456號）
（一）檢察官併辦意旨略以：被告乙○○○明知無資力支付會款
      ，竟意圖為自己不法之所有，於86年3月間，參加簡寶玉
      所邀集如附表三所示合會，致簡寶玉陷於錯誤，而同意乙○○○參加1會，詎乙○○○於86年7月20日（併辦意旨書
      誤載為87年7月20日），以3,800元得標，並由簡寶玉交付
      合會金849,000元後，旋不付款逃匿無蹤，簡寶玉始知受
      騙。因認被告乙○○○此部分行為亦涉犯刑法第339條第1
      項詐欺取財罪嫌等語。
（二）按犯罪事實應依證據認定之，無證據不得認定犯罪事實；
      又不能證明被告犯罪者，應諭知無罪之判決，刑事訴訟法
      第154條第2項、第301條第1項分別定有明文。次按刑事訴
      訟法第161條已於91年2月8日修正公布，其第1項規定：檢
      察官就被告犯罪事實，應負舉證責任，並指出證明之方法
      。因此，檢察官對於起訴之犯罪事實，應負提出證據及說
      服之實質舉證責任。倘其所提出之證據，不足為被告有罪
      之積極證明，或其指出證明之方法，無從說服法院以形成
      被告有罪之心證，基於無罪推定之原則，自應為被告無罪
      判決之諭知（最高法院92年台上字第128號判例要旨參照
      ）。
（三）本件併辦意旨認被告涉犯刑法第339條第1項詐欺取財罪嫌
      ，無非係以下列證據為據：
   1、被告於偵查中之供詞。
   2、告訴人簡寶玉於偵查、本院訊問時之指訴。
   3、附表三所示合會會單1紙。
   4、附表三所示合會得標人簽收會款單1紙。
（四）被告之辯解：
      被告乙○○○固坦承有參加簡寶玉所邀集附表三所示合會
      ，並於86年7月20日，以3,800元得標，由簡寶玉交付合會
      金849,000元，嗣未按期繳納死會會款之事實（見本院95
      易緝6號卷第40頁），並經告訴人簡寶玉於偵查、本院訊
      問時指訴明確，復有附表三所示合會會單、得標人簽收會
      款單各1紙在卷足憑（見88他170號卷第5頁至第6頁、第11
      頁、本院87易475號卷第146頁背面），堪認屬實。惟被告
      堅詞否認有何詐欺取財之犯行，辯稱：我有繼續繳納會款
      至第25期，沒有詐欺取財之行為等語。
（五）本院之判斷：
   1、被告於88年4月29日偵查中供承：「我有跟簡寶玉的會，
      於86年7月20日第6會以3,800元得標，從86年11月20日就
      未繳錢。當時我被其他合會倒會，因而標此會拿來週轉，
      我被倒2,000,000、3,000,000元。我跟本會時已週轉不靈
      ，我被倒2,000,000、3,000,000元後才加入簡寶玉合會。
      」等語（見88他170號卷第11頁）。且承前述，被告分別
      冒用「寶美」、「黃寶美」名義，詐取附表一編號1、2、
      3及附表二編號1、2、3所示會款，此部分負債已達2,028,
      600元，而附表一、二所示合會分別開標至86年3月5日、8
      6年2月25日後停標。可證被告係於附表一、二所示合會停
      標後，於86年3月20日參加告訴人簡寶玉所邀集附表三所
      示合會，當時被告之經濟確已陷入困窘並負債。
   2、又告訴人簡寶玉於88年12月2日偵查中指訴：「我邀集合
      會，86年3月20日首會，加會首共52會。被告參加3會是編
      號40、41、48，劉陳菜花1會，是用被告名義，3會均已標
      走了。劉陳菜花是在86年5月24日標走，共858,300元，被
      告於86年7月20日標走，共849,000元，至於編號48賴德仁
      是被告之女婿，我發存證信函後，他有來與我結算，被告
      與劉陳菜花自標取會款後均未付錢。」等語（見88他489
      號卷第13頁）；於88年8月6日本院訊問時指訴：「被告是
      我的好友，劉陳菜花我並不認識，被告找劉陳菜花來加入
      我的合會，我不願意，但被告說劉陳菜花是她的鄰居，她
      會擔保，我才會讓她參加，被告參加3個會，分別自第2、
      3、6會標走，自第16會起就沒有繳會款，劉陳菜花也自第
      13會起就未繳會款。」等語（見本院87易475號卷第146頁
      背面）。惟觀之附表三所示合會會單會員欄編號40、41均
      記載：「黃紅柿」、編號48記載：「賴德仁」，而劉陳菜
      花、庚○○並未記載在附表三所示合會會單之會員欄內，
      再對照附表三所示合會得標人簽收會款單，顯示得標順序
      2、3、6分別係劉陳菜花、庚○○、被告，並由劉陳菜花
      、庚○○、被告簽名收受標取之合會金，足見劉陳菜花、
      庚○○分別係以「黃紅柿」、「賴德仁」名義參加附表三
      所示合會各1會，然劉陳菜花、庚○○均係以本人名義標
      取會款並收取合會金，庚○○之死會會款依簡寶玉所述亦
      已清償，故被告縱出借名義予劉陳菜花、庚○○參加附表
      三所示合會，惟被告本身未參與該2會競標及收取合會金
      之行為，尚難據此認被告就此部分有何為自己不法所有之
      意圖。另告訴人簡寶玉既與被告係好友，於86年3月20日
      被告參加附表三所示合會時，衡情應知悉被告之經濟狀況
      ，然簡寶玉仍同意被告加入合會，顯見簡寶玉與被告間具
      有相當之信賴關係，且合會之目的本即在會員經濟困窘時
      可標取合會金週轉運用，復觀之本件合會第1次開標得標
      金額為2,800元（見88他170號卷第6頁），若被告自始即
      有為自己不法所有之意圖，其可於第1次開標時即輕易以
      高額標取會款，並於取得合會金後拒不繳納死會會款，然
      被告係於86年7月20日第6次開標始標取會款，在簡寶玉交
      付合會金後，仍有按期繳納死會會款至第16會，可證被告
      並無為自己不法所有之意圖，究不能僅以被告於參加附表
      三所示合會時，已負債達2,028,600元即推論被告具有為
      自己不法所有之意圖，況被告亦未施用任何詐術，致使簡
      寶玉及其他死會、活會會員陷於錯誤，而交付會款予簡寶
      玉，再由簡寶玉轉交予被告。
   3、綜上所述，被告雖自附表三所示合會第17會起即未繳納死
      會會款，惟此僅係民事債務不履行問題，被告上開行為核
      與詐欺取財罪之構成要件不符。
   4、從而，檢察官所提出之上開證據，尚不足以證明被告有此
      部分詐欺取財之犯行，則此部分與被告前揭論罪科刑部分
      ，顯無連續犯之裁判上一罪關係，本院就此部分自不得併
      予審理，此併案部分應退由檢察官另行依法處理。
五、適用之法律：
（一）程序法方面：刑事訴訟法第299條第1項前段。
（二）實體法方面：現行刑法第2條第1項前段，95年7月1日修正
      生效前刑法第56條、第339條第1項、第55條、第41條第1
      項前段，罰金罰鍰提高標準條例第1條前段、95年7月1日
      刪除前罰金罰鍰提高標準條例第2條，現行法規所定貨幣
      單位折算新臺幣條例第2條。
本案經檢察官沈念祖到庭執行職務。
中    華    民    國    95    年      9    月    26   日
                  刑事第四庭   審判長法  官  林楨森
                                     法  官  謝佩玲
                                     法  官  蘇錦秀
以上正本證明與原本無異。
如不服本判決應於收受本判決後10日內向本院提出上訴書狀，其
未敘述上訴理由者，並得於提起上訴後10日內向本院補提理由書
狀(均須按他造當事人之人數附繕本)「切勿逕送上級法院」。
                                     書記官  葉瑩庭
中    華    民    國    95    年      9    月    27   日
附表一：
（一）會首：乙○○○（阿寶）
（二）邀集合會時間：83年5月5日
（三）會員：81人（含會首）
（四）每會金額：10,000元
（五）開標時間：每月5日13時30分，84年5月5日起每年加標3次
      （4月20日、8月20日、12月20日）
（六）開標地點：宜蘭縣羅東鎮○○路17巷16號
（七）標息計算方式：內標制。
┌──┬────┬─────────┬────┬──────────────────┐
│編號│冒標姓名│得標日期、會期    │投標金額│詐得會款                            │
├──┼────┼─────────┼────┼──────────────────┤
│ 1  │寶美    │84.4.5日（第12會）│3,850元 │（10,000-3,850）×66＝405,900元     │
│    │（會員編│                  │        │                                    │
│    │號70）  │                  │        │                                    │
├──┼────┼─────────┼────┼──────────────────┤
│ 2  │寶美    │85.2.5日（第24會）│4,950元 │（10,000-4,950）×55＝277,750元     │
│    │（會員編│                  │        │                                    │
│    │號71）  │                  │        │                                    │
├──┼────┼─────────┼────┼──────────────────┤
│ 3  │寶美    │85.10.5日（第34會 │4,500元 │（10,000-4,500）×46＝253,000元     │
│    │（會員編│）                │        │                                    │
│    │號72）  │                  │        │                                    │
├──┴────┼─────────┴────┴──────────────────┤
│詐得會款總額  │936,650元                                                         │
└───────┴─────────────────────────────────┘
附表二：
（一）會首：乙○○○（阿寶）
（二）邀集合會時間：84年1月25日
（三）會員：81人（含會首）
（四）每會金額：10,000元
（五）開標時間：每月25日13時，85年1月25日起每年加標3次（
      4月15日、8月15日、12月15日）
（六）開標地點：宜蘭縣羅東鎮○○路17巷16號
（七）標息計算方式：內標制。
┌──┬────┬─────────┬────┬──────────────────┐
│編號│冒標姓名│得標日期、會期    │投標金額│詐得會款                            │
├──┼────┼─────────┼────┼──────────────────┤
│ 1  │黃寶美  │84.9.25日（第9會）│4,250元 │（10,000-4,250）×69＝396,750元     │
│    │（會員編│                  │        │                                    │
│    │號16）  │                  │        │                                    │
├──┼────┼─────────┼────┼──────────────────┤
│ 2  │黃寶美  │85.1.25日（第13會 │4,800元 │（10,000-4,800）×66＝343,200元     │
│    │（會員編│）                │        │                                    │
│    │號17）  │                  │        │                                    │
├──┼────┼─────────┼────┼──────────────────┤
│ 3  │黃寶美  │85.4.25日（第16會 │4,500元 │（10,000-4,500）×64＝352,000元     │
│    │（會員編│）                │        │                                    │
│    │號18）  │                  │        │                                    │
├──┴────┼─────────┴────┴──────────────────┤
│詐得會款總額  │1,091,950元                                                       │
└───────┴─────────────────────────────────┘
附表三：
（一）會首：簡寶玉
（二）合會會期：86年3月20日至89年10月20日
（三）會員：52人（含會首）
（四）每會金額：20,000元
（五）開標時間：每月20日13時30分
（六）開標地點：宜蘭縣羅東鎮○○街299號
（七）標息計算方式：內標制。
★附錄本案論罪科刑法條：
刑法第339條第1項：
意圖為自己或第三人不法之所有，以詐術使人將本人或第三人之
物交付者，處5年以下有期徒刑、拘役或科或併科1,000元以下罰
金。


司法院資訊處製作；財團法人民間司法改革基金會備份。
